【裁判字號】    91,訴,6042
【裁判日期】    920331
【裁判案由】    損害賠償
【裁判全文】
臺灣臺北地方法院民事判決  九十一年度訴字第六○四二號
    原      告  丙○○
    訴訟代理人  蔡文彬  律師
    複  代理人  張亞婷  律師
    被      告  康和建設實業股份有限公司
    法定代理人  乙○○
    訴訟代理人  陳國雄  律師
    複  代理人  甲○○  住台北市○○○路○段二三七號一五樓
右當事人間請求損害賠償事件，本院判決如左：
    主    文
被告應給付原告新台幣壹佰貳拾陸萬元及自民國九十一年十一月二十日起至清償日止
，按週年利率百分之五計算之利息。
原告其餘之訴駁回。
訴訟費用由被告負擔二分之一，餘由原告負擔。
本判決第一項於原告以新台幣肆拾貳萬元供擔保後，得假執行。但被告如於假執行程
序實施前以新台幣壹佰貳拾陸萬元為原告預供擔保，得免為假執行。
    事    實
一、原告方面：
 （一）聲明：被告應給付原告新台幣（下同）二百五十二萬元，及自民國九十年十
       一月二十四日起至清償日止，按週年利率百分之五計算之利息，及願供擔保
       請准宣告假執行。
 （二）陳述：
   １、被告於八十五年間銷售「紅樹林」預售屋時，於報紙上刊載「買挑高四米二
       創意空間」含夾層屋設計文字之廣告，並在向被告銷售時聲稱可以合法加蓋
       增加空間，且在原銷售工地展示三間夾層實品屋，以該建屋為合法夾層吸引
       顧客購買，原告因被告之說辭及廣告內容引誘，遂於八十五年十一月三日購
       買Ｂ５棟十四樓之預售屋，並已給付定金、簽約金及開工款共計一百二十六
       萬元。而原告事後向相關單位查詢，發現夾層將因於法不合而遭拆除。原告
       於知悉被告公司有不實廣告及不當之推銷之情形時，即發函予被告要求解除
       契約並退還已繳交之一百二十六萬元，此外就被告公司明知夾層屋並非合法
       ，仍以不實廣告及不當之行銷手法欺瞞原告，吸引原告購屋之行為，不但違
       反公平交易法，亦屬故意侵權行為，爰依公平交易法第三十一條及三十二條
       第一項，請求被告按原告已繳交價款之一倍酌定損害賠償額。
   ２、對被告抗辯所為之陳述
   （１）被告有能力且可期待其控制、避免系爭建築物可能違反建築法規之情形，
         然其明知夾層施作受有法規之限制，仍於廣告文字、廣告照片及銷售現場
         為夾層屋之宣傳展示，又現場銷售人員宣稱該屋可為夾層設計，未表明其
         並不合法，且樣品屋並無「本樣品屋僅供交屋後客戶自行裝潢時之參考，
         其夾層部分並非允建面積」之昭示，被告實係以不實廣告及不當之推銷手
         法欺騙消費大眾，使消費者產生夾層屋為合法建築之錯誤認識。經行政院
         公平交易委員會（以下簡稱公平會）認定被告違反公平交易法（以下簡稱
         公平法）第二十一條第一項。且被告自承於八十六年間就已不再使用「紅
         樹林」預售期間刊登之廣告及樣品屋，顯見被告明知其於八十六年前之行
         為具有不當性。買賣契約第八條第四項，係利用定型化契約把所有之不利
         益轉嫁於消費者負擔，無疑是以企業上之強勢欺壓弱勢之消費者。依消費
         者保護法（以下簡稱消保法）第十二條第二項之規定，應推定此條款對消
         費者顯失公平而無效。
   （２）被告為銷售「紅樹林」預售屋，以「買挑高四米二創意空間」之宣傳文字
         並佐以夾層屋之圖示照片；又於銷售工地展示現場，展示三間夾層實品屋
         ，現場售屋人員表示完工後可再施工加蓋夾層使用，保證並無違法等情事
         。此種銷售預售屋之手段，，對原告而言形成消費動機而購買房屋之原因
         。又「紅樹林」專案係以預售屋之形式銷售，於契約訂立之際，原告僅能
         憑廣告宣傳單、平面說明或設計圖冊、現場工地實品屋及現場銷售人員之
         解說為參考依據，是廣告之內容實為左右原告決定是否訂立買賣契約最重
         要之憑藉。因被告係以「夾層」為宣傳重點，此部份當然為契約內容之一
         部份，被告不得以無明文約定廣告為契約內容而否認廣告內容為契約之一
         部。依消保法第二十二條，被告對於銷售之房屋自當負有不得低於廣告內
         容之義務。買賣契約第八條第四項依前述既為無效之契約條款，被告當亦
         不得主張原告已審閱契約書，無因誤信而為交易致受損之情形。
   （３）依建築法之規定，系爭房屋如欲興建夾層，必須在申請建築執照時，向主
         管機關提出申請，經審查許可後始得興建。然而，被告並未取得興建夾層
         之許可，故系爭房屋並無合法施作夾層之可能，此與被告所示之廣告內容
         顯然不符，被告無法使原告購買之系爭房屋以二次施工之方式興建合法夾
         層，當有不完全給付之情形，顯然有違債之本旨，且此不完全給付之情形
         無法補正，已屬於給付不能，此不能又係可歸責於被告所致，依民法第二
         百五十六條之規定，原告自有權得以解除契約，並請求被告返還原告已繳
         交之一百二十六萬元價金。
  （三）證據：提出行政院公平交易委員會（九十）公處字第一六八號處分書、存證
        信函、催繳通知書、八十五年十月五、六日聯合報廣告各一紙、不動產預定
        買賣契約書一份（均為影本）為證。
二、被告方面：
  （一）聲明：原告之訴駁回，及願供擔保請求准許免為假執行。
  （二）陳述：
    １、公平交易法第二十一條第一項規範之意旨，係為防止事業經營者為達競爭之
        目的，於商品或其廣告上或以其他使公眾得知之方法等做虛偽不實或引人錯
        誤之表示，致他人誤信而與之交易致遭受損害而設，其中所謂「虛偽不實」
        ，係指表示或表徵與事實不符，其差異難為相當數量之一般或相關大眾所接
        受，而足以引起錯誤之認知或決定者﹔而「引人錯誤」，係表示或表徵不論
        是否與事實相符，足以引起相當數量之一般數量之一般或相關大眾錯誤之認
        知或決定者而言。惟與事實不符之廣告，須該廣告足以侵害消費者之權益，
        使有規範為「不實廣告」之實益，準此，對於「不實廣告」之認定標準，應
        就廣告之整體內容做通盤性之考量，並評估其對公共利益負面影響程度之深
        ，做經濟上之衡量，探求廣告整體所予消費者之基本印象，以做為判斷不實
        廣告之準據。又公平法第二十一條規定所稱之其他公眾得知之方法，係指行
        為人之行為已構成以直接或間接方式使非特定之一般或相關大眾共見共聞之
        傳播行為，亦即該行為須係以使公眾得知之方法表徵，始足該當。現場銷售
        小姐雖有系爭三戶實品屋之鑰匙，然係應客戶要求參觀下，方才啟門展示於
        人，亦即該實品屋非置於隨時供非特定之一般或相關大眾共見共聞之狀態，
        被告之行為實非公平法第二十一條規定所禁止之傳播行為。且除本件原告外
        ，迄今未有其他之承購戶就系爭廣告之內容提出異議，足正本件廣告之內容
        均以滿足絕大多數消費者之合理期待，換言之，消費者並未因本件廣告之內
        容而產生錯誤之認知，至於極少數消費者因逾越合理範疇所產生判斷上之誤
        差，則非公平法所欲保護之客體。故被告並顯無違反公平法之規定致侵害他
        人權益之情事，為此，被告業已提起行政訴訟經台北高等行政法院審理中以
        俾資救濟之途。被告除於銷售現場陳列之樣品屋外已明確昭示「本樣品屋僅
        供交屋後客戶自行裝潢時之參考，其夾層部分非允建面積」等字樣，自亦已
        確實告知客戶系爭建物夾層廣告之部分，純屬建議，並且因屬非允建面積，
        故未向建管單位申請建照之事實，被告更於雙方之買賣契約第八條第四項明
        示規定，而上揭契約書於簽定前即由原告充分審閱無誤，呈此，原告既認知
        並受告該夾層部分為非允建面積亦非買賣標的之事實，當無因誤信而為交易
        致受損害之可能，則本件允應無受公平法第二十一條第一項規制之必要，被
        告自無涉不實廣告之嫌。
    ２、原告據以主張之銷售廣告乃係被告一市場行之有年以招攬消費者之交易慣例
        ，原告亦是經由銷售廣告進而予被告接觸，但因其未具體表示契約內容，勢
        必待買賣雙方就預售屋之實際坐落地點，面積，價金等房屋買賣契約必要內
        容展開協商、談判過程後，始由原告決定是否購買，故單僅就粗略之銷售廣
        告內容尚不足以使一般消費者於閱讀後直接據以承諾，其於法律上僅具有要
        約引誘之性質，並不當然為契約之內容。則兩造間之權利義務關係，自應以
        雙方就買賣標的務內容達成意思表示合致後以言詞或書面之氣淤約定為規範
        準則，而被告除於銷售現場陳列之樣品已昭示夾層部分非允建面積外，依契
        約第八條第四項及第十七條第三項足認原告得明確知悉室內裝潢之夾層利用
        並非買賣之標的，且原告已對於契約內容一一審核，簽約時既未表明以系爭
        廣告內容為契約內容，亦未對契約內容為保留、加註或質疑，自難認廣告為
        契約內容之一部分，則原告並無陷於系爭房屋為夾層屋之錯誤而與被告訂約
        之情事。
    ３、系爭房屋雙方既未約定具夾層屋效用為契約內容，其自非買賣契約之給付標
        的，原告無因誤信致受有損害之虞，原告解除契約及為損害賠償之請求均於
        法無據。
  （三）證據：提出行政法院八十九年度判字第二三六一號判決、行政訴訟起訴狀影
        本、最高法院九十一年度台上字第八九三號民事判決、九十年度上易字第一
        八八號民事判決。
    理    由
一、本件原告起訴主張其於八十五年十一月三日向被告訂購「紅樹林」Ｂ五棟十四樓
    之預售屋，並已繳款一百二十六萬元，而被告於八十五年間銷售「紅樹林」預售
    屋時，係以「買挑高四米二創意空間」之宣傳文字，並佐以夾層屋之宣傳照片，
    暗示原告所購買之建築物可以施作為夾層屋，且在未經主管單位核准之情形下，
    即以非法夾層實品屋為宣傳方式，供消費者參觀，使渠相信所購買之房屋為可合
    法施作夾層屋之建築物，惟系爭建物於申請建照執照時，未取得興建夾層之許可
    ，被告此等不實廣告依消保法第二十二條，應已構成買賣契約之內容，且買賣契
    約第八條第四項依消保法第十二條既屬無效之條款，該條款即無法排除廣告成為
    契約內容之一部分，系爭房屋既無合法施作夾層之可能，而與被告之廣告內容顯
    然不符，原告得依民法第二百二十七條準用第二百五十六條解除契約，請求被告
    返還一百二十六萬元，並請求被告就其故意行為依公平法第三十二條，按其已給
    付價款之一倍賠償原告所受之損害等語。被告則以夾層之裝潢並不在買賣範圍內
    ，其不負給付夾層裝潢之義務，又被告在樣品屋外昭示夾層之裝潢係在交屋後，
    由客戶自行裝潢之參考，並於契約第八條第四款約定室內裝潢之合法性由買受人
    自行負責，可見興建夾層之合法性應由原告自行承擔，被告並無有合法夾層屋之
    保證或說明，亦無不完全給付之事由，原告解除契約請求返還價金之主張為無理
    由等語，資為抗辯。
二、經查原告於八十五年十一月三日向被告訂購「紅樹林」Ｂ五棟十四樓預售屋，並
    已繳交一百二十六萬元，而被告所為預售屋銷售行為業經公平會以九十年公處字
    第一六八號處分，目前由行政法院審理中，原告已為解除買賣契約之表示，有不
    動產買賣預定契約書、被告之催繳通知書公平會九十年公處字第一六八號處分書
    、原告解除契約之存証信函附卷可按，且為兩造所不爭執，堪信為真實。而被告
    以前揭情詞置辯，則本件之爭點在於：第一，紅樹林預售屋廣告及樣品屋是否涉
    及不實廣告。第二，契約之約定是否足以排除廣告之內容。第三，原告解約之事
    實及依據。以下分述之。
三、紅樹林預售屋廣告及樣品屋是否涉及不實廣告
  （一）按公平法第二十一條第一項規定：「事業不得在商品或其廣告上，或以其他
        使公眾得知之方法，對於商品之價格、數量、品質、內容、．．等，為虛偽
        不實或引人錯誤之表示或表徵。」，而所謂廣告，係指利用電視、廣播、影
        片、幻燈片、報紙、雜誌、傳單、海報、招牌、牌坊、電話傳真、電子視訊
        、電子語音、電腦或其他方法，可使不特定多數人知悉其宣傳內容之傳播，
        消費者保護法施行細則第二十三條有明文。
  （二）本件原告主張被告明知系爭房屋不得興建夾層，卻以不實廣告說明及於銷售
        工地展示現場，展示三間夾層實品屋供原告參考，現場銷售人員並表示完工
        後可再施工加蓋夾層使用，保證並無違法情事，雖為被告所否認。經查，原
        告主張被告有不實廣告，已提出被告在聯合報八十五年十月五日第十二版，
        第二十七版，及同年月六日第四十五版以樣品屋實景照片，並佐以「買挑高
        四米二」及「挑高四米二創意空間」之文句作為促銷系爭建物之廣告內容以
        為佐證，而被告對於其以三間夾層設計之實品屋供消費者參觀並不爭執，且
        被告亦自承原先預售屋之廣告及樣品屋在八十六年間就不再使用，並在八十
        九年又推出新廣告傳單，均足證被告在八十五年十月至八十六年間係以「夾
        層」做為宣傳及促銷重點，惟因被告為專業建築商，應有能力知悉系爭建物
        是否得合法施作夾層，並觀被告自陳曾在樣品屋外張貼內容為「本樣品屋僅
        供交屋後客戶自行裝潢時之參考，其夾層部分非允建面積」，被告於其以「
        夾層」做為宣傳及促銷重點時，當知其宣傳與促銷之重點與系爭建物不得合
        法施作夾層之現況不符。而就被告以上揭廣告方式及以銷售現場夾層設計樣
        品屋供消費者參觀，其宣傳就整體效果已足使消費者誤認系爭建物於交屋時
        或交屋後，逕行二次施工即可合法取得夾層使用空間，進而在誤認以較低之
        價格可以購買較多坪數之考量下，與被告進行交易，被告對系爭建物上就夾
        層設計為虛偽不實及引人錯誤之表示，自該當於公平法第二十一條第一項不
        實廣告之行為，而公平會九十年公處字第一六八號處分書亦同此認定，有處
        分書在卷可佐。被告雖辯稱唯有客戶要求參觀，現場銷售小姐始以鑰匙開啟
        樣品屋，展示系爭三間實品屋，實品屋既非置於隨時供非特定之一般或相關
        大眾共見共聞之狀態，應不屬公平法第二十一條所禁止之行為云云，惟由前
        揭八十五年十月六日之廣告內容：「每晚九點前，歡迎駕臨現場，參觀三戶
        創意空間精緻樣品屋」，果有客戶前往參觀樣品屋，被告既會展示時品屋，
        即屬供非特定之一般或相關大眾共見共聞之狀態，被告所辯顯與廣告內容不
        符不足採信。至被告抗辯已前開公平會處分書提起行政訴訟一節，就本件之
        事實認定，業經本院依兩造所提出證據判斷如上，則公平會處分確定與否並
        不影響前開判斷，附此敘明。
  （三）依傳統民法契約法理，係以個人有完全之意思自由、平等為主軸，而將廣告
        僅解為要約之引誘，惟時至資本主義成熟之消費時代，基於消費資訊不對稱
        等消費者保護法理，為避免企業經營者以不實廣告侵害消費者權益，消保法
        特於第二十二條規定「企業經營者應確保廣告內容之真實，其對消費者所負
        之義務不得低於廣告之內容」乃係基於保護消費者權益之目的所為之禁止規
        定，與企業經營者有無以廣告為契約內容之主觀意思無關。至廣告內容是否
        成為契約內容之一部份。應依廣告所提供之訊息以觀，倘係屬「交易上可容
        許之吹噓、噱頭或誇張」時，廣告之內容固不當然成為契約內容之一部分，
        惟若廣告內容在交易習慣上足使其所訴求之對象即消費者，對該廣告將成為
        契約內容之一部分，具有一定程度之信賴，且廣告之內容具體明確，則該廣
        告內容即成為契約內容之一部分，換言之，提供商品或服務之人對消費者所
        負之給付義務既不得低於廣告之內容，則廣告內容即成為契約內容之一部。
        又依該法施行細則第二十三條規定廣告之型式，是指利用電視、廣播、影片
        、幻燈片、報紙、雜誌、傳單、海報、招牌、牌坊、電話傳真、電子視訊、
        電子語音、電腦或其他方法，可使不特定多數人知悉其宣傳內容之傳播。而
        建商與預售屋購買者訂定不動產買賣契約時，既未提供任何已完工之建築物
        成品供消費者決定購買與否，衡情消費者僅得憑廣告宣傳單、平面說明或設
        計圖冊、現場工地模型屋、實景樣品屋及現場銷售人員之解說等，作為參考
        之依據，而信賴其所購買之房屋必具有與廣告內容所示房屋相同之價值、效
        用或品質，始決定與企業經營者簽訂買賣契約。是基於預售屋買賣與一般成
        屋買賣性質上之不同，廣告內容往往係契約簽訂前影響購屋消費者意思決定
        之唯一或最重要依據，準此，預售屋之建商以廣告內容誘發消費者預購房屋
        之動機，進而以該廣告內容及樣品屋之示範，與建商洽談房屋之品質及空間
        規劃並決定締約時，除建商另為特別之告知或說明外，依前揭消保法第二十
        二條之立法意旨，廣告之說明及樣品屋之示範即成為契約內容之一部分。被
        告在售屋現場提供夾層設計之樣品屋，且在廣告佐以上開文字說明，已如前
        述，足使消費者合理信賴系爭房屋乃可合法施作夾層，揆諸前揭說明，應認
        「系爭房地須得合法施作夾層」乙節已列入兩造契約內容而成為契約之一部
        分，是被告自應給付原告得合法興建夾層之房屋。
四、依前所述，被告依約有給付原告得合法施作夾層房屋之義務，惟被告復辯以其曾
    在現場樣品屋外已明確昭示：「本樣品屋僅供交屋後客戶自行裝潢時之參考，其
    夾層部分並非允建面積」，並於簽約前原告既以審閱契約第八條第四款室內裝潢
    或裝修工程之合法性由買受人自行負責之約定，可見興建夾層之合法性應由原告
    自行承擔，被告應無誤信而為交易致受損之情形等語，惟原告否認在本件交易之
    初被告曾有關於夾層部分非允建面積之昭示，被告亦未進一步舉證以實其說，則
    其有無對原告為上開表示，即屬本院無從認定之事實，不因曾向他人為類似昭示
    而受影響；又契約第七條第四款雖約定：「為增加室內空間高度，本社區建築物
    各棟樓層部分採挑高設計，甲方之自行為室內裝潢或裝修工程，甲方應自行負擔
    其合法性，並應俟辦妥交屋手續後始得進行施工，並遵守本約附件八之一裝潢（
    修）工程切結書及附件八之二裝潢（修）施工管理辦法等之相關約定。」，惟被
    告既於廣告文宣及樣品屋以夾層設計為推銷重點，消費者自得合理期待其所購買
    者為可合法施作夾層之預售屋，且衡諸上開約款係被告一方預先擬訂供與不特定
    相對人成立契約之用之定型化契約條款，是縱消費者曾充分審閱買賣契約之內容
    ，在原告未特別註明該約款係與興建夾層合法性相關之情形下，締約相對人亦可
    能認為上開約款係指買受人進行裝潢時就諸多工程事宜之合法性應由其自行負責
    ，尚難聯想到系爭房地興建夾層根本為違法而依上開約款該風險應由其承擔，從
    而被告先以廣告誘導消費者誤認系爭房地得合法興建夾層，再於眾多契約條款中
    挾不明確之定型化契約條款將施作夾層之合法性轉嫁予原告負責，欲排除其應負
    之義務及責任，要與誠信原則及衡平之理有違，尚難認上開約款就此部分為有效
    而排除被告應給付原告得合法興建夾層之房屋之契約責任。
五、按因可歸責於債務人之事由，致為不完全給付者，債權人得依關於給付不能或給
    付遲延之規定行使其權利。債權人於有第二百二十六條之情形時，得解除其契約
    。民法第二百二十七條第一項、第二百五十六條分別定有明文。查原告於八十九
    年十二月十九日以存證信函向被告為解除契約之意思表示，並為被告所不爭執，
    被告依約有給付原告得合法施作夾層房屋之義務已如前述，而系爭房地依法令並
    不得施作夾層，是被告顯有未能依債之本旨提出給付及系爭房地有欠缺契約預定
    效用之瑕疵而不能補正之情事，從而，原告於八十九年十二月十九日以存證信函
    向被告主張解除契約，自屬合法。
六、按事業違反本法之規定，致侵害他人權益者，應負損害賠償責任。法院因前條被
    害人之請求，如為事業之故意行為，得依侵害情節，酌定損害額以上之賠償。但
    不得超過已證明損害額之三倍。公平法第三十一條、第三十二條第一項分別定有
    明文。次按出賣人於買賣契約經解除或撤銷後，應返還價金於買受人，係因出賣
    人依法負回復原狀責任之效果所致。其性質與侵權行為人因不法侵害他人權利或
    違反保護他人法律致生損害於他人，應負賠償責任者不同。又公平交易法就企業
    經營者或事業主故為之不實廣告，責令各該經營者或事業主負損害賠償，乃侵權
    行為之特別形態，主要在維護交易安全，保障填補消費者因信賴廣告所受之利益
    損害。此觀消費者保護法第五十一條、第二十三條第一項，公平交易法第二十一
    條第一項、第三十二條等規定自明。惟查買受人交付價金，係屬契約義務之履行
    ，其買賣契約縱係出於賣人之不實廣告，但在買賣契約未經依法解除前，既仍繼
    續履約，其於交付價金之同時，對於出賣人已取得交付買賣標的並移轉其財產權
    之請求權，併或瑕疵擔保請求權，客觀上能否遽謂買受人當然受有若何財產減少
    之積極損害，即值商榷。是原告因被告不實廣告與原告締約，並繳交一百二十六
    萬元之款項，嗣於八十九年十二月十九日解除契約，原告所受之損害應為已繳價
    金之利息損失，惟該項損失，本可依法定遲延利息請求被告賠償，原告並未另受
    有何實際之損害，故原告請求另按公平交易法第三十二條第一項規定就已付價金
    之一倍酌定損害賠償額，本院認就被告違法情節，尚無准許之必要。
七、縱上所述，系爭房地買賣契約既經原告合法解除，則原告請求被告返還其已繳付
    之定金、簽約金及開工款一百二十六萬元，及自起訴狀繕本送達翌日之九十一年
    十一月二十日起至清償日止，按年息百分之五計算之利息，為有理由，應予准許
    。而原告請求按已付價金之一倍酌定損害賠償額，為無理由，應予駁回。
八、本件原告勝訴部分，兩造分別陳明願供擔保請准宣告假執行或免為假執行，核無
    不合，爰分別酌定相當之擔保金額，予以准許。至原告敗訴部分，其假執行之聲
    請失所附麗，應予駁回。
九、本件事證已臻明確，兩造其餘攻擊防禦方法，於本判決結果不生影響，爰不一一
    論述，附予陳明。
十、據上論結，本件原告之訴一部為有理由，一部為無理由，依民事訴訟法第七十九
    條但書，第三百九十條第二項，第三百九十二條，判決如主文。
中      華      民      國    九十二    年      三      月    三十一    日
                                        民事第四庭法      官  洪  于  智
右為正本係照原本作成
如對本判決上訴，須於判決送達後廿日內向本院提出上訴狀
中      華      民      國    九十二    年      三      月    三十一    日
                                                  法院書記官  林  佳  蘋


司法院資訊處製作；財團法人民間司法改革基金會備份。
